臺灣高雄地方法院民事判決　　　　　　100年度簡上字第368號
上　訴　人　博愛花鄉管理委員會
法定代理人　康秋成
訴訟代理人　黃進祥律師
　　　　　　江順雄律師
　　　　　　黃建雄律師
被上訴人　　林麗真
訴訟代理人　許乃丹律師
上列當事人間請求排除侵害事件，上訴人對於民國100年6月23日
本院高雄簡易庭99年度雄簡字第2765號簡易程序第一審判決提起
上訴，經本院於民國100年12月9日言詞辯論終結，判決如下：
    主  文
原判決關於命上訴人將坐落高雄市○○區○○段八小段七九地號
土地上，如附圖Ｂ所示部分（面積六平方公尺）之無障礙斜坡道
予以拆除並回復原狀部分及該部分假執行之宣告，暨訴訟費用之
裁判均廢棄。
上開廢棄部分，被上訴人在第一審簡易之訴及假執行之聲請均駁
回。
其餘上訴駁回。
第一審、第二審訴訟費用由上訴人負擔三分之一，餘由被上訴人
負擔。
    事  實  及  理  由
一、被上訴人起訴主張：坐落高雄市○○區○○段8 小段79地號
    土地（下稱系爭土地）上之門牌號碼高雄市○○區○○路86
    號房屋（下稱系爭建物）為伊所有，系爭建物所在之博愛花
    鄉社區（系爭社區）於民國99年7 月4 日召開第2 次區分所
    有權人會議，決議通過於系爭建物所在之Ａ棟設置斜坡道及
    雨遮等工作物（下稱系爭決議）。上訴人即於同年9 月間，
    在系爭建物之東側及南側外牆（下稱系爭外牆），搭蓋各如
    附圖編號A 、C 所示之雨遮（坐落系爭土地，面積各為8、
    10平方公尺，下稱系爭雨遮），另沿東側外牆下方，鋪設如
    附圖編號B 所示之無障礙斜坡道（亦坐落於系爭土地上，面
    積6 平方公尺，下稱系爭斜坡道）。惟系爭外牆屬伊之專有
    部分，伊得自由使用、處分，並排除他人干涉，系爭雨遮及
    斜坡道之設置，顯已妨害伊對於系爭建物之所有權，是依民
    法第767 條第1 項中段、公寓大廈管理條例第4 條第1 項之
    規定，自得求命上訴人予以拆除並回復原狀。退步言之，縱
    認系爭外牆僅為公寓大廈之共用部分，惟上訴人未得其同意
    ，即擅自於系爭外牆設置系爭雨遮及斜坡道，依公寓大廈管
    理條例第33條第2 款之規定，系爭決議即不生效力，伊亦得
    依民法第821 條前段、第767 條第1 項中段之規定，以系爭
    外牆共有人之身分，為全體區分所有權人之利益，請求上訴
    人拆除並回復原狀等語，並聲明：上訴人應將系爭雨遮及系
    爭斜坡道拆除並回復原狀。
二、上訴人則以：系爭外牆無論是否為建築法定義之承重牆，均
    屬系爭社區之共用部分，不容被上訴人專有使用、處分，是
    其上開本於區分所有權之主張，並無依據。況系爭雨遮及斜
    坡道之設置，乃經區分所有權人會議決議通過，被上訴人自
    無異議之理。再縱被上訴人本件主張有理由，其請求伊拆除
    系爭雨遮及斜坡道，亦有權利濫用之嫌等語，資為抗辯。並
    聲明：被上訴人之訴駁回，如受不利判決，願供擔保請准宣
    告免為假執行。
三、原審經審理後，認系爭外牆固屬公寓大廈管理條例所稱之共
    用部分，惟上訴人設置系爭雨遮及斜坡道，因未經被上訴人
    同意，依公寓大廈管理條例第33條第2 款之規定，系爭決議
    即不生效力，且被上訴人之請求亦無何違背誠信之情形，而
    認被上訴人之請求為有理由，並為被上訴人全部勝訴之判決
    。上訴人不服提起上訴，並補充：原判決命伊拆除系爭雨遮
    及斜坡道全部，逾越回復原狀之必要範圍，且系爭雨遮及斜
    坡道之設置，於區分所有權人會議作成系爭決議後，亦曾得
    被上訴人之事後同意，再被上訴人請求拆除系爭雨遮及斜坡
    道，並非為全體共有人客觀上之利益，有權利濫用之情事等
    語，並聲明：(一)原判決廢棄；(二)上開廢棄部分，被上訴人在
    第一審之訴駁回。被上訴人除引用原審之陳述外，並補稱：
    伊並未曾同意上訴人設置系爭雨遮及斜坡道，並否認上訴人
    所提出同意書之真正等語，並聲明：上訴駁回。
四、兩造不爭執之事實：
  (一)被上訴人為系爭社區內系爭建物之所有人。
  (二)系爭社區於99年7 月4 日召開第2 次區分所有權人會議，作
    成系爭決議。
  (三)上訴人於99年9 月間依系爭決議設置系爭雨遮及斜坡道。
  (四)系爭雨遮及斜坡道乃設置於系爭建物所在之系爭外牆。
五、本院之判斷：
  (一)按公寓大廈管理條例所稱之專有部分，係指公寓大廈之全部
    或一部分，具有使用上之獨立性，且為區分所有之標的者。
    至於共用部分，則乃公寓大廈專有部分以外之其他部分及不
    屬專有之附屬建築物，而供共同使用者，此見該條例第3 條
    第3 款、第4 款規定自明。而依社會通常觀念，倘某構造物
    ，係屬維持建築物安全所必要之支柱、屋頂、外牆、承重牆
    ，或供公共樓梯間、消防設備、電梯間、機電室、公共大門
    、走廊、水塔等所使用者，因其在構造及使用上均非獨立，
    即應認屬公寓大廈之共用部分，不能單獨成為所有權之客體
    。系爭雨遮及斜坡道乃設置於系爭外牆，為兩造所不爭執，
    而系爭建物之東側外牆2 、3 樓部分為陽台，3 樓上方並無
    與其他區分所有權人共用外牆之情形，亦即，系爭建物之東
    側外牆並未與系爭建物4 樓以上之外牆相連接，此觀被上訴
    人提出之外牆照片自明（見原審卷第134 頁），是前揭外牆
    於構造及使用上均明顯具有獨立性；再前揭外牆並非系爭建
    物所在大樓之承重牆，此有胡志賢建築師出具之證明書在卷
    可佐（見原審卷第131 頁），是以，系爭外牆應屬被上訴人
    之專有部分，則依公寓大廈管理條例第4 條第1 項之規定，
    被上訴人對於前揭外牆得自由使用、收益、處分，並排除他
    人干涉。再依公寓大廈管理條例第33條第2 款之規定：「區
    分所有權人會議之決議，未經依下列各款事項辦理者，不生
    效力：…二、公寓大廈外牆面、樓頂平臺，設置廣告物、無
    線電台基地台等類似強波發射設備或其他類似之行為，設置
    於屋頂者，應經頂層區分所有權人同意，設置其他樓層者，
    應經該樓層區分所有權人同意。該層住戶，並得參加區分所
    有權人會議陳述意見。」而上訴人對於區分所有權人會議作
    成系爭決議時，並未經被上訴人同意一節，並不爭執，則系
    爭決議依前揭條文之規定，應不生效力，是系爭決議自不得
    作為上訴人侵害系爭牆面而設置工作物之理由。
  (二)上訴人固主張其於作成系爭決議後，有取得被上訴人之同意
    設置系爭雨遮及斜坡道，並提出致歉書面（下稱系爭致歉書
    ）一份為證（見原審卷第16頁）；惟系爭致歉書並無被上訴
    人之簽名或用印，則被上訴人是否確有同意上訴人設置雨遮
    及斜坡道，已非無疑。再姑不論系爭致歉書究係由何人所製
    作，依系爭致歉書之內容，乃係上訴人為其設置系爭斜坡道
    有損及系爭外牆而向被上訴人致歉，被上訴人表示不予追究
    並要求上訴人應予填補之意，且完全未提及設置系爭雨遮之
    事，則上訴人以系爭致歉書作為被上訴人已完全同意其設置
    系爭雨遮及斜坡道之證據，實屬牽強。至證人康秋成雖證稱
    被上訴人確有同意上訴人施作系爭雨遮及斜坡道等語，惟其
    為上訴人之主任委員，證述內容顯有偏頗之虞；且衡情倘被
    上訴人原不同意上訴人設置系爭雨遮及斜坡道，經兩造協調
    後被上訴人始同意之，兩造豈有未於系爭致歉書內明確記載
    被上訴人同意設置，以杜事後爭議之理？是上訴人此部分主
    張洵難採信。
  (三)系爭外牆既屬被上訴人之專用部分，而上訴人設置系爭雨遮
    復未得被上訴人之同意，且系爭雨遮為設置於系爭外牆上，
    有以釘子釘入牆面，此為上訴人所不否認，則被上訴人主張
    上訴人設置系爭雨遮之行為，已侵害其就系爭牆面之所有權
    ，是其請求上訴人拆除系爭雨遮，即有理由。至系爭斜坡道
    乃係緊靠系爭外牆東側而設置，則上訴人主張因系爭斜坡道
    一面與系爭外牆緊靠，是施工釘板模灌水泥時，該緊靠系爭
    外牆之部分並無釘板模之必要，是系爭斜坡道之設置並無損
    害系爭外牆之情事，與常情相符而可採。退步言，縱依系爭
    致歉書之記載，而認上訴人設置系爭斜坡道時確為釘板模而
    損及系爭外牆，惟系爭斜坡道施工而灌入水泥時亦有填補破
    損之效果，應已達被上訴人請求上訴人填補損害、回復原狀
    之目的。再按「行使權利，履行義務，應依誠實及信用方法
    。」民法第148 條第2 項定有明文，又誠實信用之原則，係
    在具體的權利義務之關係，依正義公平之方法，確定並實現
    權利之內容，避免當事人間犧牲他方利益圖利自己，自應以
    權利人及義務人雙方利益為衡量依據，並應考察權利義務之
    社會作用，於具體事實妥善運用之方法，最高法院86年台上
    字第64號判例意旨足資參照。查系爭斜坡道之設置是否有損
    害系爭外牆，尚非無疑，已如前述，再系爭斜坡道乃係為方
    便老弱殘疾人士及急難救助時進出大樓所設置，縱系爭外牆
    確因設置系爭斜坡道時因施工而受有釘小洞之損害，惟被上
    訴人受損之程度與系爭斜坡道之設置目的相較，被上訴人所
    受之損害顯屬輕微，則揆諸前揭裁判要旨，被上訴人請求上
    訴人拆除系爭斜坡道應屬權利濫用，是其此部分請求即難准
    許，應予駁回。
六、綜上所述，被上訴人基於公寓大廈管理條例第33條第2 款、
    民法第767 條之規定，請求上訴人拆除系爭雨遮部分，洵屬
    有據，應予准許，逾此範圍之請求，則無理由。原審就上開
    應予准許部分為上訴人敗訴之判決，並依職權為假執行及免
    為假執行之宣告，理由構成雖與本院有異，惟結論並無不合
    ，上訴意旨指摘原判決該部分不當，求予廢棄，為無理由，
    應予駁回；惟原判決命上訴人拆除系爭斜坡道部分，尚有未
    洽，上訴意旨指摘原判決此部分不當，求予廢棄，為有理由
    ，爰由本院予以廢棄改判如主文所示。
七、本件事證已臻明確，兩造其餘關於漏水原因之主張、陳述及
    所提證據，經審酌與本院前揭判斷不生影響，爰不一一論列
    ，併此敘明。
八、據上論結，本件上訴為一部有理由、一部無理由，依民事訴
    訟法第436 條之1 第3 項、第449 條第2 項、第1 項、第45
    0條、第79條，判決如主文。
中    華    民    國   100    年    12    月    23    日
                民事第四庭審判長法  官  劉定安
                                法  官  謝雨真
                                法  官  盧怡秀
上為正本係照原本作成。
本判決不得上訴。
中    華    民    國   100    年    12    月    23    日
                                書記官  林雅婷